臺灣高等法院刑事裁定
109年度毒抗字第341號
抗  告  人
即  被  告  林子賢



上列抗告人因違反毒品危害防制條例案件，不服臺灣臺北地方法
院109年度毒聲字第309號，中華民國109年11月30日裁定（聲請
案號：臺灣臺北地方檢察署109年度毒偵字第3629號、109年度聲
觀字第297號），提起抗告，本院裁定如下：
    主  文
抗告駁回。
    理  由
一、原裁定意旨略以：抗告人即被告甲○○前於民國91年（原裁定
    誤載為92年，應予更正）間因施用毒品案，經送強制戒治，
    92年6月24日停止戒治出所，竟又於109年6月10日某時許，
    在臺北市○○區○○路000巷0號5樓施用第二級毒品甲基安非他
    命，嗣為警查獲之事實，業據被告自白不諱，且被告尿液經
    送驗結果，確呈毒品安非他命、甲基安非他命陽性反應等情
    ，有臺灣尖端先進生技醫藥（聲請書誤載為臺灣檢驗科技，
    應予更正）股份有限公司109年6月24日濫用藥物檢驗報告可
    稽，被告之任意性自白與事實相符，堪認被告確有施用第二
    級毒品犯行。從而，檢察官聲請裁定被告送勒戒處所執行觀
    察、勒戒，核無不合，應予准許等語。
二、抗告意旨略以：本件施用毒品犯行係於109年7月15日毒品危
    害防制條例修法前所犯，應適用舊法規定逕予起訴判決，被
    告於本案相近時間所犯4件吸毒案件均經法院判處有期徒刑
    ，原裁定率予裁定觀察、勒戒，顯有違法，若認本案應觀察
    、勒戒，則請求將其他4案之判決撤銷重新裁定等語。
三、經查：
  ㈠按犯毒品危害防制條例第10條之罪者，檢察官應聲請法院裁
    定，或少年法院（地方法院少年法庭）應先裁定，令被告或
    少年入勒戒處所觀察、勒戒，其期間不得逾2月，毒品危害
    防制條例第20條第1項定有明文。毒品危害防制條例於87年
    修訂施行後，對於施用毒品者肯認具有「病患性犯人」之特
    質，基於刑事政策，對合於一定條件之施用者，依同條例第
    20條之規定，施以觀察、勒戒及強制戒治之保安處分。於10
    9年1月15日修正公布、同年7月15日施行之毒品危害防制條
    例第20條第3項及第23條第2項，雖僅將原條文之再犯期間由
    「5年」改為「3年」，惟鑑於採取傳統刑事機構式處遇，將
    施用毒品者當作「犯人」處理，其施用人數及再犯率仍高，
    將施用毒品者監禁於監獄內，僅能短期間防止其接觸毒品，
    因慣用毒品產生之「心癮」根本無法根除，並慮及毒品條例
    施行多年累積之戒毒經驗及實效，暨逐步擴充之醫療、戒癮
    機構、專業人力、社區支援系統等資源，尤以本次毒品條例
    第24條修正，擴大檢察官對施用毒品者附條件緩起訴處分之
    範圍，使其能視個案具體情形給予適當多元社區處遇。準此
    ，本次修正後對於施用毒品者之思維，自應與時俱進，擺脫
    以往側重於「犯人」身分之處罰，著重其為「病患」之特質
    ，並以「治療」疾病為出發點，重新評價前揭所謂「3年後
    再犯」之意義。毒品戒除不易，須經長期且持續之治療，為
    醫療及司法界之共識，施用毒品者既被視為「病患性犯人」
    ，最佳處遇方式即為治療，期能逐漸減少毒品施用之頻率及
    數量，進而達到戒除毒癮的完全治癒目標。對於施用毒品者
    之治療方式，有機構外之處遇（如自行赴醫院戒癮、附命完
    成戒癮治療緩起訴處分等），或機構內之觀察、勒戒或強制
    戒治；至對施用毒品者科以刑罰，無非在運用刑罰之一般預
    防功能以嚇阻毒品之施用。惟刑罰因涉及人身自由及基本權
    ，故於施用毒品初犯時皆以傳統之機構外或機構內處遇方式
    治療，如再施用毒品時，始科以刑事責任，一則懲罰其未具
    悔悟之心，再則以刑罰方式形成施用者之心理強制，以減少
    其毒品之施用，遏止其一犯再犯。而當刑罰處遇仍不能有效
    幫助施用毒品者改善惡習時，即表示無法以此方式發揮治療
    效果，若繼續施以刑罰只具懲罰功能，不僅無法戒除其毒癮
    ，更漸趨與社區隔離，有礙其復歸社會。基於憲法保障人民
    之生存權，及根據每個國民生存照顧需要提供基本給付之理
    念，為協助施用毒品者戒除毒癮復歸社會，對於經監獄監禁
    處遇後仍再犯之施用毒品者，更應恢復以機構內、外之治療
    協助其戒除毒癮。換言之，除檢察官優先適用毒品條例第24
    條命附條件緩起訴處分處遇（不論幾犯，亦無年限）外，對
    於施用毒品初犯者，即應適用第20條第1項、第2項為機構內
    之觀察、勒戒或強制戒治；若於上開機構內處遇執行完畢釋
    放後，「3年內再犯」者，依第23條第2項規定，應依法追訴
    ；倘於「3年後再犯」，自應再回歸到傳統醫療體系機構內
    重為觀察、勒戒或強制戒治之治療。是對於戒除毒癮不易者
    ，唯有以機構內、外處遇及刑事制裁等方式交替運用，以期
    控制或改善其至完全戒除毒癮。準此，第20條第3項規定中
    所謂「3年後再犯」，只要本次再犯（不論修正施行前、後
    ）距最近1次觀察、勒戒或強制戒治執行完畢釋放，已逾3年
    者，即該當之，不因其間有無犯第10條之罪經起訴、判刑或
    執行而受影響（最高法院109年度台上大字第3826號裁定意
    旨參照）。再依修正後毒品危害防制條例第35條之1第1款之
    規定，於此次毒品危害防制條例修正施行前犯第10條之罪之
    案件，於修正施行後，偵查中之案件，由檢察官依修正後規
    定處理，亦即：倘係3犯以上，其施用第一、二級毒品犯行
    ，如距其最近1次觀察、勒戒或強制戒治執行完畢釋放後，
    已逾3年，檢察官應「為觀察、勒戒之聲請」；如尚在3年以
    內，始應「依法追訴」。　　　　
  ㈡被告於上揭時地施用第二級毒品甲基安非他命之事實，業據
    被告於警詢及偵訊時坦承不諱（見毒偵字第2507號卷第9、1
    12頁），並有臺北市政府警察局萬華分局東園派出所勘察採
    證同意書、臺灣尖端先進生技醫藥股份有限公司濫用藥物檢
    驗報告（檢體編號: 146056）、臺北市政府警察局偵辦毒品
    案件尿液檢體檢驗單（見毒偵字第2507號卷第35、39、41頁
    ）可稽，被告確有施用第二級毒品甲基安非他命之犯行堪以
    認定。又被告前於91年間因施用毒品案件，經原審法院以91
    年度毒聲字第2139號裁定觀察、勒戒後，因認有繼續施用毒
    品傾向，經原審法院以91年度毒聲字第2428號裁定令入戒治
    處所接受強制戒治，於92年6月24日停止戒治出所，被告嗣
    雖於94、105年再犯施用毒品罪，惟均經法院依法判處罪刑
    並執行，未再接受觀察、勒戒或強制戒治等情，業據被告於
    原審審理時坦承在卷(見審易字第1992號卷第91頁)，復有本
    院被告前案紀錄表在卷可稽。被告本案所為距其最近1次因
    犯施用毒品罪經停止強制戒治出所日（即92年6月24日）既
    已逾3年，且本案犯罪時間係於毒品危害防制條例修正施行
    前、而於109年7月15日修法施行後始為聲請之案件，依前揭
    說明，檢察官即應依修正後毒品危害防制條例第35條之1 第
    1款規定適用修正後毒品危害防制條例第20條第3項規定，為
    觀察、勒戒之聲請，且不因被告其間是否另犯其他施用毒品
    罪經起訴、判刑或執行而有不同。抗告意旨謂本件犯行係於
    毒品危害防制條例施行日前為警查獲，應適用修正前規定，
    而請求起訴判決云云，顯有誤會。
四、綜上所述，原審以檢察官聲請意旨並無不合，依法裁定抗告
    人應送勒戒處所觀察、勒戒，經核並無違誤。抗告意旨猶執
    前詞指摘原裁定不當，請求撤銷原裁定，要無理由，應予駁
    回。
據上論斷，應依刑事訴訟法第412條，裁定如主文。
中　　華　　民　　國　　110 　年　　1 　　月　　25　　日
                  刑事第一庭    審判長法　官  李釱任
　　　　　　　　　                    法  官  梁耀鑌
                                      法　官  林庚棟 
以上正本證明與原本無異。
不得再抗告。
                                    書記官    陳漢朝
中　　華　　民　　國　　110 　年　　1 　　月　　25　日